【裁判字號】    88,訴,3107
【裁判日期】    891229
【裁判案由】    返還不當得利
【裁判全文】
臺灣臺北地方法院民事判決  八十八度訴字第三一○七號
    原      告    臺北市政府
    法定代理人    乙○○
    訴訟代理人    古明峰律師
    複  代理人    丙○○      .
    被      告    戊○○      .
    訴訟代理人    丁○○      .
右當事人間請求返還不當得利事件，本院判決如左：
    主      文
被告應給付原告新臺幣捌萬柒仟參佰元，及自民國八十九年四月十五日起至清償日止
，按年息百分之五計算之利息。
原告其餘之訴駁回。
訴訟費用由被告負擔百分之四十四，餘由原告負擔。
本判決第一項於原告以新臺幣貳萬玖仟元供擔保後，得假執行。
原告其餘假執行之聲請駁回。
    事      實
甲、原告方面：
一、聲明：
  (一)被告應給付原告新臺幣（下同）十九萬七千八百六十八元，及自起訴狀繕本送達
    翌日即民國八十九年四月十五日起至清償日止，按年息百分之五計算之利息。
  (二)願供擔保，請准宣告假執行。
二、陳述：
  (一)坐落臺北市○○區○○段三小段一八六之一五地號土地，為原告所有，詎自七十
    八年四月間起，如附圖Ａ部分所示土地，為被告所有之門牌號碼：臺北市○○路
    六五０巷十五弄臨十八之八號建物所占用。
  (二)查被告無權占有上開土地而受有利益，致原告無法使用而受有損害，自屬不當得
    利，依民法第一百七十九條規定，原告自得請求被告返還不當得利，而其應返還
    不當得利之金額，一般皆以相當於租金之金額為準，經依土地法第一百條準用同
    法第九十七條，以租金率百分之五計算結果，被告應返還之不當得利，為十九萬
    七千八百六十八元。
三、證據：
    提出土地登記簿謄本、臺北市信義區戶政事務所簡便行文表、地價證明書、臺北
    市市有非公用土地清查表、現場圖、臺北市門牌資料查詢系統資料、地圖等件為
    證。
乙、被告方面：
一、聲明：
    駁回原告之訴。
二、陳述：
    被告係於八十一年間向曹榮輝承租坐落如附圖Ａ部分所示土地，門牌號碼：臺北
    市○○路六五０巷十五弄臨十八之八號之建物，八十二年間始搬入，嗣於八十三
    年間即搬離。
三、證據：
    提出租賃契約書、證明書、繳款書等件為證。
丙、本院依職權勘驗現場，並囑託臺北市松山地政事務所派員會同測量系爭建物位置
    、面積，製有勘驗筆錄、複丈成果圖附卷。
    理      由
一、原告起訴主張：坐落臺北市○○區○○段三小段一八六之一五地號土地，為其所
    有，詎自七十八年四月間起，如附圖Ａ部分所示土地，為被告所有之門牌號碼：
    臺北市○○路六五０巷十五弄臨十八之八號建物所占用，經依土地法第一百條準
    用同法第九十七條，以租金率百分之五計算結果，被告應返還之不當得利，為十
    九萬七千八百六十八元，為此提起本件訴訟等語。被告就占用上開土地一事並不
    否認，惟以：其於八十一年間向曹榮輝承租坐落系爭土地之建物，八十二年間始
    搬入，嗣於八十三年間即搬離等語置辯。
二、原告主張系爭土地為其所有，且自七十八年四月間起，如附圖Ａ部分所示土地，
    為臺北市○○路六五０巷十五弄臨十八之八號建物所占用，已據其提出與所述相
    符之土地登記簿謄本、臺北市信義區戶政事務所簡便行文表、地價證明書、臺北
    市市有非公用土地清查表等件為證，且為被告所不爭，並經本院履勘現場，並囑
    託臺北市松山地政事務所派員會同測量系爭建物位置、面積，製有勘驗筆錄、複
    丈成果圖附卷可稽，堪認原告此部分之主張為真實。
三、又原告主張被告自七十八年四月間起至八十五年九月間止占用系爭土地，惟為被
    告所否認，並以前揭情詞置辯。經查：坐落系爭土地之臺北市○○路六五０巷十
    五弄臨十八之八號建物，原係曹榮輝所有，曹榮輝將之讓與被告後，旋於八十年
    間遷離系爭建物，並將戶籍遷出，被告則自八十一年十一月二十日起設籍上址，
    迄至八十五年十月間始將系爭建物讓與甲○○，由甲○○占用，已據曹榮輝、甲
    ○○供述屬實，並有戶籍謄本在卷可憑，則自曹榮輝遷出、被告設籍、甲○○遷
    入系爭建物之時點以觀，堪認被告占用系爭建物坐落土地之期間，為自八十一年
    十一月二十日起至八十五年九月間止，原告主張被告自七十八年四月間起即占用
    系爭土地及被告抗辯其自八十三年間起即未占用系爭土地等語，均非可採。
四、按無法律上原因而獲得相當於租金之利益，致他人受損害時，如該他人之返還利
    益請求權已罹租金短期消滅時效之期間，對於相當於已罹消滅時效之租金利益，
    不得依不當得利之法則，請求返還（最高法院四十九年臺上字第一七三０號判例
    、六十五年度第五次民庭庭推會議決議、六十六年度第七次民庭庭推總會決議參
    照）。本件被告自八十一年十一月二十日起至八十五年九月間止無權占用原告土
    地興建房屋使用，致原告受有不能使用系爭土地之損害，已如前述，原告依不當
    得利之法律關係，請求被告等給付相當於租金之利益，固非無據。惟原告迄至八
    十八年七月二十二日始提起本件訴訟，既有起訴狀在卷可憑，而被告已為時效之
    抗辯，復有本院八十九年十二月十八日言詞辯論筆錄足參，揆諸前揭判例、決議
    意旨，原告對八十三年七月二十一日前已罹於時效之租金利益，自不得請求返還
    ，原告主張應自七十八年四月起算系爭租金利益云云，尚非可採。
五、次按城市地方房屋之租金，以不超過土地及其建築物申報總價額年息百分之十為
    限，土地法第一百零五條、第九十七條第一項定有明文。經查：
  (一)本件系爭建物位於臺北市○○路，屬於城市地方，自有土地法前開規定之適用。
    且按土地法第九十七條第一項規定所謂之土地價額，依同法施行法第二十五條之
    規定，係指法定地價而言，而土地法第一百四十八條規定土地所有權人依土地法
    所申報之地價為法定地價，故土地法第九十七條所謂之土地申報地價額，即指該
    土地之申報地價。又依平均地權條例施行細則第二十一條規定，公有土地及依平
    均地權條例第十六條收買之土地，以各該宗土地之公告地價為申報地價，免予申
    報。查系爭建物位處信義區，被告占用部分，鄰近有松隆市場等情，有系爭土地
    現場圖、臺北市門牌資料查詢系統資料、地圖等在卷可參，並經本院履勘現場查
    明屬實，製有勘驗筆錄可稽，本院審酌系爭房地附近之繁榮程度及系爭房屋利用
    之情形，認其租金應以土地申報價額之年息百分之五計算為適當。
  (二)原告管理之系爭土地，其公告地價即申報地價：八十三年度為每平方公尺二萬零
    四百元，有臺北市地價證明書在卷可憑。依被告占用之面積，以該土地申報價額
    百分之五為計算之標準，原告起訴請求自八十三年七月二十二日起至八十五年九
    月三十日止，使用該土地之不當得利，被告應給付八萬七千三百元（計算式如附
    表所示），及自起訴狀繕本送達之翌日即八十九年四月十五日起至清償日止，按
    年息百分之五計算之利息，為有理由，應予准許，逾此部分之請求，為無理由，
    應予駁回。
六、原告陳明願供擔保，聲請宣告假執行，就原告勝訴部分，經核無不合，爰酌定相
    當擔保金額准許之。至原告敗訴部分，其假執行之聲請，亦失所附麗，不應准許
    。
七、結論：本件原告之訴一部有理由，一部無理由，依民事訴訟法第七十九條但書、
    第三百九十條第二項，判決如主文。
中      華      民      國    八十九    年     十二     月    二十九    日
                              民事第六庭法      官  陳秀貞
右為正本係照原本作成
如對本判決上訴，須於判決送達後廿日內向本院提出上訴狀
中      華      民      國    八十九    年     十二     月    三十一    日
~B法院書記官  林秀妙
~F0
~T48
附表：
被告戊○○部分：
┌───────┬──────┬─────┬──────┬────┬─────┬──────┬──────┐
│  占用期間    │  公告地價  │公告地價  │  占用面積  │租金率  │每月金額  │  積欠月數  │  積欠金額  │
│              │  適用年份  │（元／㎡）│  （㎡）    │        │          │            │            │
├───────┼──────┼─────┼──────┼────┼─────┼──────┼──────┤
│  83.08-85.09 │  83        │20400     │  39        │5%      │3315      │  26        │  86190     │
├───────┼──────┼─────┼──────┼────┼─────┼──────┼──────┤
│  占用期間    │  公告地價  │公告地價  │  占用面積  │租金率  │每日金額  │  積欠日數  │  積欠金額  │
│              │  適用年份  │（元／㎡）│  （㎡）    │        │          │            │            │
├───────┼──────┼─────┼──────┼────┼─────┼──────┼──────┤
│  83.07.22-   │  83        │20400     │  39        │5%      │111       │  10        │  1110      │
│  83.07.31    │            │          │            │        │          │            │            │
├───────┴──────┴─────┴──────┴────┴─────┴──────┴──────┤
│  合計：86190+1110=87300                                                                                │
└────────────────────────────────────────────────────┘


司法院資訊處製作；財團法人民間司法改革基金會備份。
